【裁判字號】    97,台上,1465
【裁判日期】    970410
【裁判案由】    違反毒品危害防制條例
【裁判全文】
最高法院刑事判決            九十七年度台上字第一四六五號
上  訴  人  台灣高等法院花蓮分院檢察署檢察官
上  訴  人
即  被  告  丁○○（原姓名林鳳嬌）
            丙○○
被      告  乙○○
上  訴  人
即  被  告  甲○○
上列上訴人等因被告等違反毒品危害防制條例案件，不服台灣高
等法院花蓮分院中華民國九十六年十一月三十日第二審更審判決
（九十六年度上重更(二)字第十號，起訴案號：台灣花蓮地方法院
檢察署九十三年度偵字第一九二三號、九十四年度偵字第二０七
號），提起上訴，本院判決如下：
    主  文
原判決撤銷，發回台灣高等法院花蓮分院。
    理  由
本件原判決認定上訴人即被告丁○○意圖營利，基於販賣第一級
毒品之概括犯意及販賣第二級毒品之故意；上訴人即被告丙○○
意圖營利，基於販賣第一級毒品及第二級毒品之概括犯意，(一)、
丙○○為向丁○○購買第一級毒品海洛因二兩（約六十餘公克）
，先於民國九十三年八月二日，將新台幣（下同）二十萬元匯入
丁○○所指定，即如原判決事實欄所記載之李曉芬之帳戶，再於
九十三年八月四日，以其所有之0000000000號、00
00000000號行動電話，與丁○○使用之0000000
000號行動電話聯絡交貨時地，並自花蓮地區搭機前往台北市
○○街、雙城街口，向丁○○取得上開海洛因返回花蓮地區。(二)
、丙○○又於九十三年八月十一日，與丁○○議定以三十萬元販
入海洛因約七十公克，委託有運輸海洛因犯意之上訴人即被告甲
○○攜帶三十萬元現金前往台北市向丁○○取貨，甲○○於該日
搭車北上後即以其所有0000000000號行動電話，與丁
○○使用之0000000000號行動電話聯絡交付毒品事宜
，而在台北市某不詳處所取得約定之海洛因一包，攜回花蓮地區
轉交給丙○○。(三)、丙○○另於九十三年八月十九日及二十三日
，以其所有之0000000000號行動電話，與丁○○使用
之0000000000號行動電話聯絡購買毒品事宜，議定以
六十四萬元、十五萬六千元，買入海洛因四兩、安非他命六兩，
合計七十九萬六千元，先由丙○○於九十三年八月二十日、二十
三日，分別匯款九萬元、二十二萬元至上開李曉芬帳戶內，餘額
則約定於同年月二十四日交貨時給付。嗣九十三年八月二十四日
，適逢颱風台灣東部地區火車停駛，然丙○○需毒恐急，遂由甲
○○商請被告乙○○以五千元之代價，於當日清晨四時三十分許
，駕駛自用小客車搭載丙○○、甲○○及不知情之邱氏線，於當
日上午九時許抵台北縣板橋市○○街九十號七樓，乙○○在樓下
等候，丙○○、甲○○二人進入上址客廳後，丙○○在另一房間
交付三十五萬元現金予丁○○，並向丁○○取得海洛因四包（淨
重一四九點五七公克）、安非他命六包（含袋重共二一０公克）
，交易完畢，乙○○即駕車搭載另三人欲返回花蓮，於途經台北
縣某橋下時，乙○○基於與丙○○共同持有藏放安非他命之犯意
聯絡，在丙○○之要求下打開後行李廂，由乙○○、丙○○共同
以車內放置之螺絲起子拆下喇叭音箱隔板，將丙○○背包內之毒
品藏置在喇叭音箱內，再將喇叭音箱隔板還原鎖上以防遭治安單
位查獲。嗣於同日下午三時四十五分許，在花蓮縣新城鄉太魯閣
大橋南端處，為法務部調查局東部地區機動工作組調查員（下稱
東機組）當場查獲，並扣得如原判決附表一編號1 所示之海洛因
四包、編號2所示之安非他命六包，及如原判決附表二編號1所示
其所有供交易毒品使用之行動電話三支。嗣再前往花蓮市○○路
二四六號三樓之五丙○○住處，查獲如原判決附表一編號3 所示
之毒品，及如原判決附表二編號3 所示供本案犯罪所用之工具。
(四)、丙○○復承前販賣第一級毒品之概括犯意，於九十三年十二
月二十二日，在花蓮市慈濟醫院附近，以一萬元之價格販賣半錢
海洛因予林天祥施用。嗣經警於九十四年三月十八日，在花蓮縣
吉安鄉稻香村三十五巷八號丙○○租屋處，扣得如原判決附表一
編號4、5所示之毒品、如原判決附表二編號4 所示其所有供販毒
所用之物品及現金五十六萬一千二百元等情。因而撤銷第一審判
決，改判論處丁○○、丙○○連續販賣第一級毒品；甲○○運輸
第一級毒品；乙○○共同持有淨重十公克以上之第二級毒品（累
犯）罪刑，固非無見。
惟查：(一)、依法應於審判期日調查之證據雖已調查，而其內容未
明瞭者，即與未經調查無異，如遽行判決，仍屬應於審判期日調
查之證據而未予調查，尚不得遽對被告為有利或不利之認定。(1)
、第一審判決除認定丙○○有前揭犯行外，另認定丙○○基於販
賣第一級毒品、第二級毒品之概括犯意，於九十三年年底某日，
在花蓮地區，向姓名年籍不詳綽號「二龍」之成年人販入海洛因
及安非他命數包（第一審判決第三頁第三十行至第四頁第一行）
等情。而丙○○是否有第一審判決另認定之上開犯行，其與本件
事實如何及如何為法律之適用攸關，自應詳予調查釐清論述說明
。乃原判決於事實欄及理由欄就上情俱未認定記載論述說明，其
查證未盡且理由欠備，本院無從判斷其適用法律是否有當，尚有
未洽。(2)、法院之審判，固應以起訴之犯罪事實為範圍，但於不
妨害事實同一之範圍內，仍得自由認定事實，適用法律。原判決
於理由欄四論斷說明：公訴意旨另指丙○○與丁○○議定販入海
洛因四兩及安非他命六兩，約定於九十三年八月二十四日交貨，
該日適逢颱風而台灣東部火車停駛，丙○○與甲○○因需毒恐急
，遂由甲○○商請乙○○自花蓮開車搭載彼等前往台北，於當日
上午九時許抵台北縣板橋市○○街九十號七樓丁○○住處，丙○
○與甲○○向丁○○取得海洛因四包及安非他命六包後，丙○○
與甲○○並命乙○○打開車輛後行李廂，將甫購得之毒品藏放其
內等情，因認甲○○涉犯毒品危害防制條例第四條第一項、第二
項之運輸、販賣第一級毒品、第二級毒品罪嫌云云。檢察官認甲
○○有前揭犯行，係以甲○○於同往台北之前一日，曾三次以電
話與丙○○聯絡安排交通工具北上事宜，又甫至台北即又匆匆循
原路返回花蓮，復命乙○○打開車輛行李廂供藏匿毒品為據。然
查上揭事證或能證明甲○○知悉丙○○與丁○○交易者係毒品，
惟尚難證明甲○○與丙○○有販毒之犯意聯絡，公訴人此部分舉
證，仍嫌不足。而丙○○上開販入之毒品均在其管領持有，並未
交付甲○○持有或攜帶，甲○○縱然知悉為毒品，亦不能因與丙
○○同行，即論甲○○以運輸毒品罪。甲○○此部分之犯行尚屬
不能證明，本應就此部分為甲○○無罪之諭知，然公訴人認此部
分與上開甲○○有罪部分，具有連續犯之裁判上一罪關係，爰不
另為無罪之諭知等情。然原判決上開論斷說明，苟俱屬無訛，則
縱認甲○○上開所為不構成運輸或販賣第一級毒品、第二級毒品
罪，然甲○○上開所為是否係以幫助之意思，對於丙○○之犯行
資以助力，使其犯罪易於達成，而該當於刑法之幫助犯，非無研
求之餘地。而上情與本件事實如何及如何為法律之適用攸關，自
應詳予調查釐清論述說明。乃原審就上情未詳予調查研求論述說
明，逕就甲○○此部分行為說明不另為無罪之諭知，致檢察官上
訴意旨得據以指摘，其查證未盡且理由欠備，遽行判決，尚嫌速
斷，其審理猶有未盡。(二)、毒品危害防制條例之運輸毒品罪所稱
之「運輸」，係指有毒品之認識而予轉運輸送而言，不以國外輸
入國內或國內輸出國外者為限，其在國內運送者，亦屬之。零星
夾帶或短途持送者，雖得斟酌實際情形，依持有毒品罪論科，但
仍以無運輸或販賣意圖者為限。倘有運輸之意思，在國內將毒品
由某處搬運輸送至他處，即非零星夾帶或短途持送之單純持有，
至所運送之毒品數量若干，運送之人有無收取報酬，起運與目的
地所在是否跨越不同之行政地區，則非所問。原判決事實欄一、
(三)認定記載：……丙○○先以行動電話向丁○○聯絡購買海洛因
四兩及安非命六兩，丙○○嗣匯部分價款與丁○○，並約定於九
十三年八月二十四日交付上開毒品，嗣該日適逢颱風台灣東部地
區火車停駛，丙○○因需毒恐急乃委由甲○○商請乙○○以五千
元之代價，於該日駕駛自用小客車搭載丙○○、甲○○等人，於
當日上午九時許抵台北縣板橋市○○街九十號七樓，乙○○在樓
下等候，丙○○與丁○○交易完畢取得海洛因四包（淨重一四九
點五七公克）及安非他命六包（含袋重共二一０公克），乙○○
即駕車搭載丙○○、甲○○等人返回花蓮，途經台北縣某橋下時
在丙○○要求下，基於與丙○○共同持有藏放安非他命之犯意聯
絡，打開後行李廂，由乙○○、丙○○共同以車內放置之螺絲起
子拆下喇叭音箱隔板，將丙○○背包內之毒品放入喇叭音箱藏匿
，再持同一工具將喇叭音箱隔板還原鎖上以防止檢調人員搜索查
獲。嗣於同日下午三時四十五分許，行經花蓮縣新城鄉太魯閣大
橋南端處，為東機組當場查獲等情，苟俱屬無訛。則乙○○上開
所為能否謂與運輸毒品罪之構成要件不符，尚非全無研求之餘地
。而上情與乙○○上開犯行部分究應如何為法律上之評價攸關，
自應詳予調查釐清論述說明。乃原審就上情未詳予調查研求，逕
以丙○○並未將毒品交付乙○○運輸，雖將毒品置於乙○○所駕
駛車輛之喇叭箱內，仍一直在其管領持有中，自難認乙○○有運
輸之犯意等非無疑義之理由（原判決第十二頁第十至十三行），
即變更檢察官起訴法條，而改判論處乙○○共同持有第二級毒品
（累犯）罪刑，致檢察官上訴意旨得據以指摘，其查證未盡且理
由欠備，遽行判決，尚有未合。(三)、毒品危害防制條例第十九條
第一項規定：犯第四條至第九條、第十二條、第十三條或第十四
條第一項、第二項之罪者，其供犯罪所用或因犯罪所得之財物，
均沒收之，如全部或一部不能沒收時，追徵其價額或以其財產抵
償之。此係採義務沒收主義，凡供犯上開之罪所用或因犯罪所得
之財物，均應宣告沒收，並不以扣案者為限，如不能沒收時，追
徵其價額或以其財產抵償之，法院無審酌之餘地。原判決於事實
欄一、(二)認定記載：丙○○於九十三年八月十一日，與丁○○議
定以三十萬元販入海洛因約七十公克，委託有運輸海洛因犯意之
甲○○攜帶三十萬元現金，前往台北市向丁○○取貨，甲○○於
該日搭車北上後即以其所有0000000000號行動電話，
與丁○○使用之0000000000號行動電話聯絡交付毒品
事宜，而在台北市某不詳處所取得約定之海洛因一包，返回花蓮
轉交給丙○○等情，苟俱屬無訛。則甲○○所有之上開0000
000000號行動電話，是否係其犯運輸第一級毒品罪所用之
物？如是，該0000000000號行動電話雖未扣案，是否
仍應依上開規定宣告沒收，如全部或一部不能沒收時，追徵其價
額？乃原判決逕以該0000000000號行動電話，雖係甲
○○所有供聯絡交付毒品所用之工具，惟未扣案，且無證據顯示
其未滅失，為免將來執行之困難，爰不為沒收之宣告（原判決第
十四頁第十三至十六行），非無疑義之理由，而對上開行動電話
未為沒收之諭知等，尚有未洽。(四)、有罪之判決書，對被告有利
之證據不採納者，應說明其理由，為刑事訴訟法第三百十條第二
款所明定。故有罪判決書對於被告有利之證據，如不加採納，必
須說明其不予採納之理由，否則即難謂無判決不備理由之違誤。
是事實審法院應於審判期日就被告否認犯罪所為有利之辯解事項
與證據，予以調查，而於有罪判決理由內詳加論列，否則率行判
決，即屬於法有違。原判決認定丁○○有前揭犯行，係依憑丙○
○於九十三年八月四日、同年月二十三日，與使用000000
0000號、0000000000號行動電話通話之人之通聯
紀錄內容，與丙○○所述販入毒品之情節相符，堪認係丁○○使
用上開二支行動電話（原判決第六頁第二十九行至第七頁第二行
），為其主要論據之一。然丁○○否認有前揭犯行，辯稱：丙○
○自東機組借提指認伊至檢察官偵查及事實審法院審理中，均否
認扣案之毒品係向伊所購買，且依卷附0000000000號
行動電話，九十三年八月二十三日二十三時四十二分監聽譯文之
紀載，其與丙○○通話之人於電話中稱：「不行啦，我明天（二
十四日）要去報到驗尿，而且也找不到人」等情，亦顯與卷附伊
保護管束報到手冊所載，報到時間係同年月二十六日不符，足見
與丙○○於電話中交談者並非伊等情（原審卷第一四九頁、第一
五一頁），丁○○上開辯解各情是否屬實，其與丁○○是否有上
開犯行攸關，自應詳予調查釐清論述說明。乃原審就上情未詳予
調查研求，復未說明丁○○上開辯解各情，其何以不能為有利丁
○○論斷之理由，致丁○○上訴意旨得據以指摘，其查證未盡且
理由欠備，遽行判決，難昭折服。檢察官及丁○○、丙○○、甲
○○上訴意旨分別指摘原判決不當，尚非全無理由。按第三審法
院應以第二審判決所確認之事實為判決基礎，刑事訴訟法第三百
九十四條第一項前段定有明文。原判決上述之違背法令，影響於
事實之確定，本院無可據以為裁判，應將原判決撤銷，發回原審
法院更為審判。原判決理由欄四所載關於甲○○不另為無罪諭知
部分，基於審判不可分之原則，併予發回，附此敘明。
據上論結，應依刑事訴訟法第三百九十七條、第四百零一條，判
決如主文。
中    華    民    國  九十七  年    四    月    十    日
                      最高法院刑事第一庭
                          審判長法官  董  明  霈
                                法官  林  茂  雄
                                法官  張  祺  祥
                                法官  宋      祺
                                法官  陳  祐  治
      本件正本證明與原本無異
                                      書  記  官
中    華    民    國  九十七  年    四    月   十七   日
                                                      v


司法院資訊處製作；財團法人民間司法改革基金會備份。
